【裁判字號】    98,交聲,1740
【裁判日期】    981014
【裁判案由】    聲明異議
【裁判全文】
臺灣臺中地方法院交通事件裁定        98年度交聲字第1740號
原處分機關  交通部公路總局臺中區監理所豐原監理站
異  議  人
即受處分人  丙○○
上列受處分人因違反道路交通管理處罰條例案件，對於交通部公
路局臺中區監理所豐原監理站98年4 月15日所為之處分（豐監稽
違字第裁63－U00000000 號），聲明異議，本院裁定如下：
    主  文
原處分撤銷。
丙○○不罰。
    理  由
一、原處分機關係以：異議人即受處分人丙○○（下稱受處分人
    ）於民國98年3 月24日下午17時許，駕駛車牌號碼A4－5249
    號自用小客車，行經苗栗縣苑裡鎮○○路○○道處，因「在
    鐵路平交道臨時停車（因而肇事）」之違規，為內政部警政
    署鐵路警察局第一警務段員警依違反道路交通管理處罰條例
    第54條第1 項第3 款當場舉發（鐵警行字第U00000000 號）
    ，受處分人以郵寄匯票方式繳納罰鍰，惟因本案須併執行其
    他處分，乃於98年4 月15日以雙掛號郵寄裁決書，裁處罰鍰
    新臺幣（下同）6,000 元，吊銷汽車駕駛執照，永久禁考，
    施以道安講習等語。
二、本件聲明異議意旨略以：98年3 月24日下午16時多，係學生
    放學之際，伊由家中開車出發欲至苑裡國中接子女，行經苑
    裡鎮○○路○○道（基隆起海線167 公里453 公尺處）前，
    巧逢2665車次之南下區間車經過，伊所駕駛之自用小客車及
    前方車輛均停等平交道柵欄，嗣於南下區間車經過後，柵欄
    升起，伊前方之車輛乃通過平交道，伊亦依序往前行駛，詎
    駛至鐵軌處時，柵欄隨即放下，而1028車次之北上自強號列
    車旋即駛近平交道，伊前後均有車輛且柵欄亦已放下，受處
    分人之車輛動彈不得，伊為緊急避難，惟有跳車保命，導致
    事故發生，伊並未闖越平交道，為此依法聲明異議等語。
三、按法院就道路交通違規受處分人不服公路主管機關或警察機
    關或其聯合設置之裁決機關處罰後，所為聲明異議案件之處
    理，準用刑事訴訟法有關之規定；又犯罪事實應依證據認定
    之，無證據不得認定其犯罪事實，道路交通案件處理辦法第
    4 條第1 項、刑事訴訟法第154 條第2 項分別定有明文。申
    言之法院就道路交通聲明異議受處分人是否有違反道路交通
    管理處罰條例所列之事實，仍應依證據認定之，無證據不得
    推定受處分人有道路交通違規之事實。蓋執行交通勤務警察
    依法律規定製單舉發違反道路交通管理處罰條例所列之違規
    事實，並由公路主管機關加以處罰，係行政機關執行公權力
    措施而對外直接發生法律效果之單方行政行為，本質上為行
    政處分，亦即公務員基於職務上權力，依法就特定之具體事
    件所為具公法上效果之單方行政行為，其實質內容是否正確
    、違法，基於今日政治、經濟、文化及社會結構上之變遷，
    以及行政訴訟上當事人之法的對等性觀念，公路主管機關對
    於人民有所處罰，必須確實證明其違法事實，此觀行政訴訟
    法第136 條明文規定準用民事訴訟法第277 條舉證責任分配
    原則益明。
四、經查：
  (一)98年3 月24日16時54分34秒許，位於苗栗縣苑裡鎮○○路○
    ○路平交道，因有北上1028號車次之自強號列車欲通過而警
    鈴響起，並有閃光號誌顯示，嗣於16時54分42秒時，遮斷器
    （即柵欄）放下，惟受處分人所駕駛駕駛車牌號碼A4－5249
    號自用小客車由西往東本欲通過該平交道（尚無確切證據認
    定其係於警報器通過後始闖越平交道，詳後述），因遮斷器
    放下而停於鐵軌上，受處分人遂棄車離開，該自用小客車旋
    即遭北上1028號車次之自強號列車撞擊車頭位置，致該自用
    小客車之車頭幾已全毀等情，有內政部警政署鐵路警察局第
    一警務段大甲派出所警員李宗財據報到場所繪製之道路交通
    事故現場圖、現場照片18張在卷可稽（見本院卷第47-56 頁
    ）。又受處分人嗣經內政部警政署鐵路警察局第一警務段移
    送臺灣苗栗地方法院檢察署檢察官偵查，案經檢察官偵查終
    結，認受處分人行至上開鐵路平交道時，於另一南下列車經
    過，柵欄升起後，疏未注意警鈴持續作響，仍駛入平交道，
    而發生上開事故，而涉有刑法第184 條第3 項、第1 項之因
    過失以他法致生火車往來之危險罪嫌，惟因受處分人業與交
    通部臺灣鐵路管理局達成和解，乃以98年度偵字第2171號為
    緩起訴處分確定等情，固有上開緩起訴處分書附卷可參（見
    本院卷第59-60 頁），復經本院調取上開偵查卷宗核閱無訛
    。
  (二)本件首應究明者，乃受處分人是否有違反道路交通管理處罰
    條例第54條第1 款汽車駕駛人，於警鈴已響、閃光號誌已顯
    示仍強行闖越鐵路平交道之情事。茲查：
  1.上開事故發生前，同上平交道確因另有車次2665號南下列車
    通過，警報器乃於16時52分23秒啟動（即警鈴響起），並有
    閃光號誌顯示，嗣於16時52分31秒時，遮斷器則（即柵欄）
    放下等情，業據證人即臺灣鐵路管理局彰化電務段大甲號誌
    分駐所技術助理甲○○於本院調查中證稱無訛（見本院卷41
    頁反面），並有交通部鐵路管理局98年9 月3 日鐵電號字第
    0980022771號函所附房裡路平交道電子聯鎖解析歷程資料表
    、平交道歷程資料說明表在卷可參（見本院卷第31-34 、58
    頁），是受處分人所指當時其與前方車輛原本係在平交道後
    方停等南下列車通過乙節，應屬事實。
  2.受處分人雖於上開緩起訴案件偵查中供稱：當天於南下列車
    通過後，柵欄升起，然警鈴仍繼續作響，伊遂與前方車輛依
    序向前，嗣因柵欄放下，伊不及駛出鐵軌等語（見本院卷第
    61-62 頁），惟其於警詢中係供稱：南下列車通過後，平交
    道柵欄舉起，伊遂向前通過平交道，然駛至鐵軌上時，警鈴
    再次響起，伊前後均有車輛，嗣柵欄旋即放下，伊不及駛出
    鐵軌等語在卷（見本院卷第63-68 頁），又於本院調查中陳
    稱：當天伊與前方車輛原本係停等南下列車通過，伊為第三
    或第四台車，待南下列車通過後柵欄升起，但伊並未注意到
    警鈴到底有沒有在響，而且前面的幾台車有通過，警鈴聲好
    像都沒有停，平交道的閃光燈也好像一直在閃，伊沒有注意
    就依序通過，到了鐵軌上時柵欄又開始放下，因後方尚有其
    他車輛伊無法倒車，因而棄車離開鐵軌等語（見本院卷第41
    頁），且證人甲○○、鐵路局彰化電務段技術二股主任乙○
    ○於本院調查中均證稱：依據電腦歷程資料分析，南下列車
    警報（即警鈴及閃光）於16時53分54秒結束同時遮斷器（即
    柵欄）升起，而本件發生事故之車次1028次北上自強號列車
    ，係於16時54分34秒警報啟動，南下列車及北上列車的警報
    間有40秒的之間距，嗣於16時54分42秒遮斷器開始放下，於
    16時55分28秒警報結束同時遮斷器升起，均符合規章設定等
    語在卷（見本院卷第41頁反面、第42頁反面），故受處分人
    於偵查中供稱其係趁警報器持續作響之過程通過平交道乙節
    ，尚與事實不符，自難據為不利其之認定。
  3.參酌本件案發時間適逢下班、下課時間，當時車流量大、交
    通繁雜、壅塞，受處分人於上開無警鈴、閃光號誌之40秒內
    因尾隨前方車輛魚貫通過平交道，嗣因警鈴再次啟動而不及
    駛出鐵軌而受困於平交道內，非無可能，證人乙○○復證稱
    ：本件尚無證據可認定受處分人係闖越平交道等語明確（見
    本院卷第42頁反面），本院復查無其他積極證據足認受處分
    人駛入平交道之確切時點為何，故上開緩起訴處分書認定受
    處分人疏未注意警鈴警示仍駛入平交道平交道乙節，要難謂
    與事實相符，從而本件自無道路交通管理處罰條例第54條第
    1款之適用。
五、再按汽車駛至鐵路平交道前，如前面有車輛時，應俟前車駛
    離鐵路平交道適當距離而後車能安全通過後，始得通過，道
    路交通安全規則第104 條第2 項定有明文。證人甲○○、乙
    ○○證稱：本件依受處分人之行進狀態，應係違反平交道前
    後應保持淨空之規定等語明確（見本院卷第42頁），復依受
    處分人之陳述可知，參酌卷附照片，本件平交道前後均有黃
    色網狀標線，該範圍自屬受處分人依前揭規定應俟前車駛離
    鐵路平交道之「適當距離」，惟遍閱道路交通管理處罰條例
    ，就汽車駕駛人違反上開道路交通安全規則第104 條第2 項
    之行為，尚無處罰之具體規定，自不得逕予處罰。
六、末按「因避免自己或他人生命、身體、自由、名譽或財產之
    緊急危難而出於不得已之行為，不予處罰。但避難行為過當
    者，得減輕或免除其處罰」，行政罰法第13條明文，是以行
    為人符合上開「緊急避難」規定而阻卻行政罰違法性之前提
    要件，乃在於行為當時存在「自己或他人生命、身體、自由
    、名譽、財產之緊急危難」等情狀，且行為人採取之避難行
    為須「出於不得已」之必要、適當手段，始克當之，其中所
    謂不得已之行為，須其行為之取捨只此一方，毫無選擇之餘
    地，或選擇可能性者而言，若緊急危難發生之際，尚有其他
    方法可以避免危害者，即難謂符合不得已之要件（最高法院
    92年度台上字第4500號、94年度台上字第571 號刑事判決參
    照）。雖受處分人上開棄車逃離而將車輛暫時停置於鐵軌上
    之舉動，固呈「在鐵路平交道而臨時停車」之客觀情狀，惟
    受處分人主觀上並非暫時停車，顯係因車次1028之北上列車
    已駛近，其受困於鐵軌上無法前進或後退，為避免自己生命
    、身體之緊急危難，乃立即棄車閃避，於此狀況下，要難苛
    求受處分人瞬間判斷該火車行進方向、速度而尋找其他閃避
    路徑，故其下車避險而將車輛暫時停置於鐵路平交道之行為
    ，係屬為達避免自己生命身體緊急危難而出於不得已之行為
    ，應符合行政罰法第13條前段緊急避難之要件，顯無疑義。
七、綜上所述，本件尚無證據認定受處分人警鈴已響、閃光號誌
    已顯示，仍強行闖越之違規情節；又道路交通管理處罰條例
    就受處分人於上揭時、地違反道路交通安全規則第104 條第
    2 項之行為並無處罰之規定；再受處分人雖有駕車在鐵路平
    交道臨時停車之情狀，然係為避免己身傷亡不得已之緊急避
    難行為，原處分機關未予詳查，逕予裁罰，容有未洽。本件
    聲明異議為有理由，爰由本院逕予撤銷原處分，並為受處分
    人不罰之諭知。
據上論斷，應依道路交通管理處罰條例第87條第2 項，道路交通
案件處理辦法第20條前段，裁定如主文。
中    華    民    國    98    年    10    月    14    日
                  交通法庭  法  官  劉敏芳
以上正本證明與原本無異。
如不服本裁定應於送達後五日內向本院提出抗告狀 (應附繕本)
並敘述抗告之理由。
                              書記官  陳錫威
中    華    民    國    98    年    10    月    14    日


司法院資訊處製作；財團法人民間司法改革基金會備份。
